臺灣高等法院高雄分院刑事判決　　　　　　　　　　九十年度上訴字第一一八四號
　　上訴人即
　　自 訴 人　己○○
　　代 理 人　戊○○
　　被　　告　丙○○
　　被　　告　丁○○
　　共同選任
　　被　　告　乙○○
右上訴人因被告等偽造文書等案件，不服臺灣高雄地方法院八十九年度自字第二七七
號中華民國九十年六月十八日第一審判決，提起上訴，本院判決如左：
    主  文
原判決關於丙○○、丁○○、乙○○被訴詐欺得利判決無罪部分撤銷。
丙○○、丁○○、乙○○被訴詐欺得利部分，自訴不受理。
其他上訴駁回。
    理  由
甲、上訴駁回部分（即被告等被訴偽造署押及偽造私文書判決無罪部分）：
一、自訴意旨略以：被告丙○○前於民國（下同）八十五年四月十日及八十五年十二
    月六日，分別參加自訴人之配偶蔡秋煙為會首之互助會，並已陸續標取會金，應
    於每月十日及六日分別繳納新台幣（以下同）四萬元及五萬元之會款，詎被告丙○○於八十八年六月間，藉詞其中之六萬元債務，已轉讓由被告乙○○承擔而拒
    絕給付該部分會款，蔡秋煙遂起訴請求被告丙○○給付會款，詎被告丙○○、丁○○、乙○○三人為達到使上開民事給付會款訴訟事件承審法官誤信蔡秋煙有同
    意被告丙○○與被告乙○○間債務承擔之不法目的，竟共同謀議，推由其中一人
    用原子筆制作寫有「高雄市二信博愛分社帳號000000000─六」等字樣
    內容之便條（以下簡稱系爭紙條一），並偽造自訴人簽名於該便條上，再由被告
    乙○○持之於上開民事給付會款訴訟事件審理中提出於法院，並共同向承審法官
    佯稱係自訴人親筆書寫交與被告乙○○，以供被告乙○○以匯款方式交付會款云
    云，試圖達到取得訴訟優勢之不法目的，致生損害於自訴人，嗣於民事事件審理
    中，被告等人又提出一用鉛筆制作寫有同樣內容之便條一紙（以下簡稱系爭紙條
    二）予法院，並為同樣之主張。因認被告三人係共同偽造署押並偽造上開便條之
    行為部分，共犯刑法第二百十條偽造私文書罪、第二百十七條偽造署押罪嫌云云
    。
二、訊據被告三人堅決否認有何上開偽造署押及偽造私文書之犯行，被告乙○○辯稱
    ：上開互助會係伊本人所參加，然蔡秋煙卻在會單上登載丙○○之名，雖經伊反
    應，蔡秋煙仍然拒不更改，嗣後為方便收取會款，乃由自訴人於八十八年一月間
    ，在自訴人家中親筆書寫自訴人之帳號資料交予伊收執，供匯款之用，系爭紙條
    並非伊偽造等語；被告丙○○辯稱：依根本未參加蔡秋煙之互助會，本案伊根本
    不知情，與伊無關等語；被告丁○○雖未於本院審判其日到庭，惟據其以前到庭
    辯稱：系爭紙條，係乙○○於臺灣高雄地方法院八十八年雄簡字第二０九二號給
    付會款民事事件審理中，到庭作證時所提出，證明乙○○參與自訴人配偶蔡秋煙
    之互助會，並由自訴人告知上開帳號，而由乙○○將會款直接匯至自訴人上開帳
    號，因而系爭紙條係被告乙○○所提出，與被告丁○○並無關聯等語。
三、按犯罪事實應依證據認定之，無證據不得推定其犯罪事實。刑事訴訟法第一百五
    十四條定有明文；次按告訴人之告訴，係以使被告受刑事訴追為目的，是其陳述
    是否與事實相符，仍應調查其他證據以資審認。再按刑法處罰偽造文書罪之主旨
    ，所以保護文書之實質的真正，故不僅作成之名義人須出於虛捏或假冒，即文書
    之內容，亦必出於虛構，始負偽造之責任（最高法院五十二年台上字第一三００
    號判例、二十年上字第一七八九號判例參照）。經查：
    （一）系爭二張便條紙所記載之內容確係自訴人之帳號無訛，此據自訴人於訴狀
          中陳明綦詳，並有自訴人之存款存摺首頁附卷可稽，從而系爭便條縱係他
          人所書寫，文書之內容並無不實之情事，亦非虛構，對自訴人及甲眾或他
          人自無生損害之虞，從而系爭便條與刑法偽造文書之構成要件不符。
    （二）又所謂署押係指署名劃押而言，刑法上所謂署押，乃指於紙張或物體上簽
          署姓名或其他符號，以表示其承認該文書之效力。而系爭二張便條上之「
          己○○」三字，意指「己○○高市二信博愛分社之帳號為000000000─6
          」，並非署名或簽押，無署押之意思，是尚難論以偽造署押罪。
    （三）自訴人雖聲請將系爭便條送請法務部調查局鑑定其書寫之時間，及是否以
          鉛筆擬摩拓寫而成。惟不論系爭便條係何人所書寫均不構成偽造文書、偽
          造署押罪名，已如前述，自訴人此項聲請，核無必要，附此敘明。
    （四）綜上所述，系爭便條與刑法規範之文書不同；此外，亦查無其他積極證據
          足以證明被告三人有何偽造署押及偽造私文書之犯行，自屬不能證明被告
          三人有自訴人所指訴之此部分犯行。
四、原審因而就此部分諭知被告三人無罪之判決，核無不合，自訴人仍執陳詞而認被
    告三人有共犯偽造署押及偽造私文書之犯行，而指摘原判決此部分不當，為無理
    由，應予駁回。
乙、撤銷部分（即被告三人被訴詐欺得利，本院改諭知自訴不受理部分）：
一、自訴意旨以：被告三人上開行為，其中以上開偽造之便條詐欺訴訟之行為部分，
    係共犯刑法第三百三十九條第二項之詐欺得利罪云云。
二、按犯罪被害人始得提起自訴；又不得提起自訴而提起者，應諭知不受理之判決，
    刑事訴訟法第三百十九條第一項前段、第三百三十四條定有明文。又按刑事訴訟
    法第三百二十一條第二項所規定：「犯罪事實之一部提起自訴者，他部分雖不得
    自訴，亦以得提起自訴論。但不得提起自訴部分係較重之罪或第一審屬於高等法
    院管轄或第三百二十一條之情形者，不在此限」，係指一部分得提起自訴之事實
    ，與他部分不得提起自訴之事實間，有實質上或裁判上一罪關係者，始足適用；
    茍其間並無實質上或裁判上一罪關係者，則非屬之（參考最高法院八十六年度台
    上字第三八九九號判決）。然得提起自訴之重罪部分，若經判決無罪，即與不得
    提起自訴之輕罪部分，不發生裁判上一罪之關係，該原不得提起自訴之輕罪部分
    ，自應諭知不受理之判決（參考最高法院八十六年臺上字第四六一一號判決）。
三、經查，自訴人指訴被告三人此部分共犯詐欺得利罪嫌，依自訴事實，其被害人係
    法院及案外人即系爭之互助會會首蔡秋煙，自訴人並非被害人，此部分自訴人不
    得提起自訴，且自訴人指訴被告三人共犯偽造私文書罪嫌之重罪部分業經本院判
    決無罪，則該判決無罪部分與此部分自訴人指訴被告三人共犯詐欺得利罪部分，
    即無裁判上一罪之關係，則此部分自訴人指訴被告三人詐欺得利罪部分，自應諭
    知不受理之判決。
四、原審就此部分未先審酌及此，而併諭知無罪之判決，尚有未洽，應將原判決此部
    分撤銷，另諭知此部分自訴不受理之判決。
丙、被告丁○○經合法傳喚，無正當之理由不到庭，爰不待其陳述逕行判決。
據上論結，應依刑事訴訟法第三百六十八條、第三百六十九條第一項前段、第三百六
十四條、第三百三十四條、第三百七十一條，判決如主文。
中    華    民    國     九十一     年       三       月      二十九    日
                              臺灣高等法院高雄分院刑事第二庭
                                  審判長法官  曾永宗
                                        法官  郭玫利
                                        法官  邱永貴
右正本證明與原本無異。
自訴人如不服本判決應於收受本判決後十日內向本院提出上訴書狀，其未述上訴理
由者，並得於提起上訴後十日內向本院補提理由書狀（均須按他造當事人之人數附繕
本)「切勿逕送上級法院」。
被告等不得上訴。
                                      書記官  梁雅華
中    華    民    國     九十一     年       四       月        二      日
                                                                        Ｑ
